【裁判字號】    98,抗,46
【裁判日期】    980929
【裁判案由】    拍賣抵押物
【裁判全文】
臺灣新竹地方法院民事裁定                98年度抗字第46號
抗  告  人  甲○○
代  理  人  丙○○
相  對  人  乙○○
                        號
上列抗告人與相對人間因拍賣抵押物事件，對於中華民國98年5
月25日本院98年度司拍字第191號裁定提起抗告，本院裁定如下
：
    主  文
抗告駁回。
抗告程序費用新臺幣壹仟元由抗告人負擔。
    理  由
一、本件抗告人即原審聲請人於原審聲請意旨略以：相對人乙○
    ○向聲請人借款新臺幣（下同）780,000,000元，並以其所
    有之不動產設定最高限額200,000,000元之抵押權以為清償
    之擔保，並已辦妥抵押權登記在案。茲相對人迄未清償，為
    此聲請拍聲抵押物云云。並提出他項權利證明書、借據、協
    議書、抵押權設定契約書、債權讓與證明書、存證信函、土
    地登記謄本各1份；本票、支票各2份（以上均影本）等件為
    證。
二、抗告意旨略以：原審法院裁定駁回抗告人拍賣抵押物之聲請
    ，無非以：本件債權已於民國（下同）96年2月13日由抗告
    人讓與兆豐資產管理股份有限公司（以下稱「兆豐資產公司
    」），「抵押權已隨之移轉」並於「96年9月27日辦理讓與
    登記」於兆豐資產公司，抗告人已非抵押權人，故其聲請拍
    賣抵押物，於法不合；然而，原審法院認定事實及適用法律
    ，顯有如下重大違誤：
（一）96年9月27日兆豐資產公司辦竣移轉登記之抵押權，並非
      本件卷附附表(二)所列不動產（下稱系爭不動產或系爭土地
      ）之抵押權：
      原審法院認兆豐資產公司於96年9月27日辦竣抵押權讓與
      登記，已屬本件之抵押權人；惟查，該日辨辦竣登記之抵
      押權，與抗告人所據以聲請拍賣抵押物之抵押權完全不同
      ，蓋：
  １、兆豐資產公司於96年9月27日辦竣移轉登記之抵押權，係
      自原債權人台新國際商業銀行股份有限公司取得（以系爭
      107宗土地之其中一筆－409地號異動索引為例，參抗證一
      ），其本金最高限額範圍為5億5千萬元，存績期間自88年
      8月18日至118年8月17日止，且共同擔保地號有141宗寶香
      段之土地及1宗雙林段之土地，總計142宗共同擔保地號之
      土地。
  ２、然而，抗告人於90年12月3日完成系爭土地設定登記之抵
      押權，其標的僅有107宗寶香段之土地，且設定金額（2億
      元）、權利存續期間（自90年11月27日起110年11月26日
      止）、登記順位（抗告人之登記順位為最後一位）均迥異
      於前揭兆豐資產公司於96年9月27日辦竣登記之抵押權，
      二者顯然屬於不同之債權及抵押權，更何況依據原審聲證
      二號之謄本及抗告人於聲請狀內之陳述，本件107宗寶香
      段之土地顯然尚未完成抵押權登記，並且遭遇到登記上的
      困難。
  ３、惟原審法院不查，竟誤認二者屬相同之抵押權，並謂兆豐
      資產公司已辦竣抵押權讓與登記，進而駁回抗告人之聲請
      ，其認定事實顯有重大違誤！
（二）抗告人之債權尚未發生確定之效力，最高限額抵押權並未
      因此自動移轉：原審法院稱本件系爭土地之抵押權已隨同
      抗告人將債權讓與予兆豐資產公司而發生隨同移轉之效力
      ，亦與如下民法之規定相異，原審法院顯有適用法律上之
      重大達誤：
  １、民法第881條之4第1項規定：「最高限額抵押權得約定其
      所擔保原債權應確定之期日，並得於確定之期日前，約定
      變更之」，故如最高限額抵押權已約定期限，除有法定事
      由（第881條之12）外，未經抵押人或債務人之合意或同
      意，在期限屆至前，原擔保之債權尚不生確定的效力。此
      從民法第881條之12第1項第2款之立法理由：「最高限額
      抵押權本係擔保一定範圍內不斷發生之不特定債權，如因
      擔保債權之範園變更或債務人之變更、當事人合意確定最
      高限額抵押權擔保之原債權等其他事由存在，足致原債權
      不繼續發生時，最高限額抵押權擔保債權之流動性即歸於
      停止，自當歸於確定」、及第4款規定：「最高限額抵押
      權所擔保之原債權，除本節另有規定外，因下列事由之一
      而確定……四、債權人拒絕繼續發生債權，債務人請求確
      定者」均可得知。此外，若約定期限之最高限額抵押權在
      原債權確定前，抵押權人將債權讓與第三人時，該最高限
      額抵押權並未隨同移轉，此與一般附有擔保權利之債權移
      轉時，其擔保權利自動發生法定移轉效力（民法第295條
      ）不同，此觀民法第881條之8第1項規定：「最高限額抵
      押權所擔保之債權，於原債權確定前讓與他人者，其最高
      限額抵押權不隨同移轉」，即可得知。上述法律規定旨在
      維持最高限額抵押權之流動性，並保障債務人持續獲得貸
      款之利益，不因債權人將債權轉讓之故發生擔保隨同移轉
      之效果，使原債權人在無擔保的情形下已不願繼續發生債
      權予抵押人或債務人，故除非已獲得抵押人或債務人之合
      意或同意，否則原債權無法確定，該定有期限之最高限額
      抵押權亦不因債權轉讓而隨同移轉。
  ２、其次，依民法第881條之17準用第873條之規定：「抵押權
      人，於債權已屆清償期，而未受清償者，得聲請法院，拍
      賣抵押物，就其賣得價金而受清償」，故前述定有期限之
      最高限額抵押權人於其債權已屆清償期而未受清償者，得
      聲請拍賣抵押物受償，縱然該抵押權人（債權人）在該債
      權未發生民法第881條之12之確定效力或債務人未合意確
      定原債權之前，已將債權讓與予第三人，但其受償如何歸
      屬的問題應由另外之原因行為（債權轉讓契約）決定之，
      該原因行為並不影響或改變其抵押權人之身分。
  ３、再者，該債權人聲請拍賣抵押物之行為，依據民法第881
      條之12第1項第5款之規定：「最高限額抵押權所擔保之原
      債權，除本節另有規定外，因下列事由之一而確定……五
      、最高限額抵押權人聲請裁定拍賣抵押物…時」，原債權
      即發生確定之效力，此際始有擔保物權發生法定移轉之效
      力，受讓債權之第三人方得依據內政部79年1月25日台(79
      )內第字第763995號函：「最高限額抵押權如所擔保之債
      權額已確定，固得與其債權一同移轉，其移轉登記無須擔
      保提供人（兼債務人）會同辦理」之意旨，申請辦理抵押
      權移轉登記；且受讓債權之第三人嗣後亦得依強制執行法
      第4條之2之規定，主張其為執行名義（原債權人聲請拍賣
      抵押物之裁定）之繼受人聲請強制執行。因此，原債權人
      於上述情形聲請拍賣抵押物裁定者，屬適格之當事人，且
      符合民法、強制執行法及土地登記規則等相關法令規定，
      於法並無不合之處。
  ４、因此，雖然抗告人於96年2月13日將系爭債權讓與予兆豐
      資產公司，並經兆豐資產公司於98年2月2日去函催告相對
      人及第三人還款，但相對人迄今從未與抗告人達成合意或
      同意使本件最高限額抵押權所擔保之債權確定；加以，本
      件系爭債權亦無民法第881條之12第1項各款之確定事由發
      生，故依據民法第881條之8第1項之規定，本件最高限額
      抵押權人仍為抗告人而得依據民法第881條之17準用第873
      條之規定，聲請拍賣抵押物。
  ５、抗告人之聲請行為除為取得執行名義外，亦有使系爭債權
      發生民法第881條之12確定之效力，以供兆豐資產公司持
      拍賣抵押物裁定至地政事務所辦理抵押權移轉登記，否則
      在相對人避不出面的情形下，兆豐資產公司將無從依法定
      移轉取得系爭債權之從權利，進而辦理登記（兆豐資產公
      司前曾申請抵押權移轉登記，卻因無法補正債權額已確定
      之證明文件而完成登記）或聲請拍賣抵押物。
  ６、然而，原審法院對上述修正通過之民法相關條文意旨不查
      ，竟謂最高限額抵押權在原債權未生確定之效力前，已隨
      同債權轉讓而發生移轉之效果，其適用法律顯有重大違誤
      !
（三）相對人及第三人現既已逾清償期且經催告後仍未清償，抗
      告人自得依民法第881條之17準用第873條之規定，向原審
      法院聲請拍賣抵押物；惟原審法院於認定事實及適用法律
      有前揭違誤而駁回抗告人之聲請，於法未合。為此，爰依
      民事訴訟法第482條及前揭法律規定，聲明請求：(1)原裁
      定廢棄。(2)相對人所有如附表(二)所示之不動產准予拍賣。
      (3)聲請及抗告程序費用由相對人負擔。
三、按非訟事件抗告，除非訟事件法另有規定外，準用民事訴訟
    法關於抗告之規定；又抗告，除本編別有規定外，準用第三
    編第一章之規定；再第二審法院認上訴為無理由者，應為駁
    回之判決。原判決依其理由雖屬不當，而依其他理由認為正
    當者，應以上訴為無理由，非訟事件法第46條、民事訴訟法
    第495條之1第1項、第449條第1項、第2項分別定有明文。據
    此，對於非訟事件之抗告，抗告法院認抗告為無理由，或原
    裁定依其理由雖屬不當，而依其他理由認為正當者，應以抗
    告為無理由者，即應為駁回抗告之裁定。
四、第按抵押權人於債權已屆清償期而未受清償者，得聲請法院
    拍賣抵押物，就其賣得價金而受清償；上開規定，於最高限
    額抵押權亦準用之，民法第873條、第881條之17分別定有明
    文。另按抵押權人聲請拍賣抵押物，在一般抵押，因必先有
    被擔保之債權存在，而後抵押權始得成立，故衹須抵押權已
    經登記，且登記之債權已屆清償期而未受清償，法院即應准
    許之。惟最高限額抵押，抵押權成立時，可不必先有債權存
    在，縱經登記抵押權，因未登記已有被擔保之債權存在，如
    債務人或抵押人否認先已有債權存在，或於抵押權成立後，
    曾有債權發生，而從抵押權人提出之其他文件為形式上之審
    查，又不能明瞭是否有債權存在時，法院自無由准許拍賣抵
    押物（最高法院71年台抗字第306號判例意旨參照）。
五、經核抗告人所執之上開抗告理由，業據其於原審提出他項權
    利證明書、抵押權設定契約書各1皆及土地登記第二類謄本
    107份為憑，堪認為有理由；原審以本件債權已於96年2月13
    日由抗告人讓與兆豐資產公司，抵押權亦隨之移轉並於同年
    9月27日辦理讓與登記，則系爭不動產之抵押權人為兆豐資
    產公司，抗告人既已非抵押權人，聲請拍賣抵押物，於法不
    合，而予以駁回之認定，似有誤會，誠屬不當。惟查：
（一）抗告人即債權人所提出之他項權利證明書、抵押權設定契
      約書及土地登記謄本，於債務人欄中均記載「乙○○」即
      本件相對人無誤，因此本件最高限額抵押權所擔保之債權
      ，應以抗告人甲○○對相對人乙○○以由一定法律關係所
      生之債權或基於票據所生之權利為限，非得以抗告人對其
      他第三人之債權而於本件最高限額抵押權有所主張，是抗
      告人所提上開用以證明被擔保債權存在之借據、本票及支
      票等證據，除編號TH0000000之本票為相對人所簽發並以
      抗告人為受款人，屬本件最高限額抵押權所擔保之債權外
      ，餘之借據1紙及支票3紙均非以相對人為債務人，自非本
      件最高限額抵押權所擔保之債權範圍。
（二）再者，本票之「發票年、月、日」之記載，為本票（絕對
      ）應記載事項之一，而欠缺票據上應記載事項之一者，其
      票據無效，票據法第120條第1項第6款、第11條第1項定有
      明文。又拍賣抵押物係屬非訟事件，此項聲請之裁定，及
      抗告法院之裁定，僅依非訟事件程序，就抵押權及其債權
      形式上之要件是否具備予以審查為已足，並無確定實體上
      法律關係存否之效力。因而，觀之上開卷附唯一由相對人
      所簽發之本票，其並未記載發票日期，欠缺票據法所定之
      應記載事項，即屬無效票據，而抗告人再無其他證據以資
      證明尚有債權之存在，揆之前開判例意旨，本院應無由准
      許拍賣抵押物。
（三）綜上，原審誤認抗告人已非本件最高限額抵押權人，而駁
      回抗告人之聲請，理由雖屬不當，然抗告人以原審卷附附
      表(一)所示對於第三人之債權作為本件最高限額抵押權所擔
      保之債權，已與土地登記謄本所公示之內容不合，又唯一
      由相對人所簽發之本票亦因未載發票年月日而屬無效，則
      本院經形式審查，即無從查知有債權之存在，從而，抗告
      人自無從聲請拍賣抵押物。據此，原審駁回抗告人之聲請
      ，裁定理由雖屬不當，然本件既無最高限額抵押權所擔保
      之原債權確定且已屆清償期之情形，則抗告人聲請法院准
      予拍賣抵押物，仍為無理由，其結果相同，原裁定仍應予
      以維持。揆以前開說明，抗告意旨執前詞指摘原裁定不當
      ，求予廢棄，為無理由，應予駁回。
六、據上論結，本件抗告為無理由，依非訟事件法第46條、第24
    條第1項、第21條第2項，民事訴訟法第495條之1第1項、第4
    49條第1項、第2項、第95條、第78條，裁定如主文。
中    華    民    國    98    年    9    月    29     日
                  民事第一庭  審判長法  官  汪銘欽
                                    法  官  鄭政宗
                                    法  官  陳順珍
以上正本係照原本作成。
如不服本裁定，僅得於收受本裁定正本送達後十日內，以適用法
規顯有錯誤為理由，向本院提出再抗告狀，（須附繕本一份及繳
納再抗告裁判費新臺幣1,000元），經本院許可後始可再抗告。
中    華    民    國    98    年    9    月    29     日
                                    書記官  陳筱筑


司法院資訊處製作；財團法人民間司法改革基金會備份。
